---
title: "Bevezetés az R-be: Beadandó feladat"
author: "Béres Nándor"
date: "2024-12-14"
output:
  html_document:
    theme: journal
---
<style>
body {
text-align: justify}
</style>

```{r setup, include=FALSE}
knitr::opts_chunk$set(warning = FALSE, message = FALSE)

### Csomagok betöltése

library(tidyverse)
library(spData)
library(ggrepel)
library(sf)

### Adattáblák betöltése, adattáblák forrásai

setwd('C:/Users/user/Documents')

data <- read_csv("police_shootings_wp.csv") #forrás: https://github.com/washingtonpost/data-police-shootings/tree/master
us_state_pop <- read_csv("US_census_pop_data.csv") #forrás: https://www.census.gov/quickfacts/fact/table/ND,US/PST045223
us_state_codes <- read_csv2("us_state_codes.csv") # forrás: https://docs.google.com/spreadsheets/d/14wvnQygIX1eCVo7H5B7a96W1v5VCg6Q9yeRoESF6epw/edit?gid=0#gid=0
gun_ownership <- read_csv2("gun_ownership.csv") #forrás: https://papers.ssrn.com/sol3/papers.cfm?abstract_id=4109494
us_state_coordinates <- us_states[,c(2,7)] #térképkoordináták


### Adattáblák átalakítása

us_state_pop %>%
  select(2:18) %>%
  mutate(state = str_to_title(state)) %>%
  rename(region = state) -> us_state_pop

data %>%
  left_join(., us_state_codes, by = c("state")) %>%
  rename(region = name.y) %>%
  mutate(region = str_to_title(region)) -> data

```
## Rendőrök által elkövetett halálos lövöldözések az USA-ban

Projektfeladatom során az USA-ban 2015 és 2024 között történt, rendőrök által elkövetett halálos lövöldözésekhez készítettem vizualizációkat a ggplot csomag segítségével. Az adatbázist az amerikai New York Times hírlap gyűjti és folyamatosan frissíti. A halálesekről rendelkezésre áll annak ideje, helyszíne, valamint az áldozat életkora, neme, rassza és néhány további jellemzője. 10 év alatt összesen `r nrow(data)` esetet rögzítettek. Az USA államainak népességi, gazdasági adatai a 2020-as amerikai népszámlálás alapján adtam meg.


```{r, echo=FALSE}
### Havi szintű esetszámok
data %>%
  mutate(yyyymm = format(date, "%Y-%m")) %>%
  group_by(yyyymm) %>%
  summarize(count = n()) %>%
  filter(yyyymm != '2024-12') -> trend_month

### Éves szintű esetszámok

data %>%
  mutate(year = year(date)) %>%
  group_by(year) %>%
  summarize(count = n()) -> trend_year

```
#### Hőtérkép

Az alábbi hőtérképen az 1 millió lakosra jutó esetek számát ábrázoltam. Látható, hogy Új-Mexikó államban kiemelkedően magas az esetek száma, a legalacsonyabb esetszámok pedig jellemzően a közép-nyugati (midwestern) és északkeleti (northeastern) térségben történnek.

```{r, echo=FALSE, fig.align='center'}
### Hőtérkép készítése

# 1000 főre jutó esetek száma, államonként
data %>%
  group_by(region) %>%
  summarise(count = n()) %>%
  left_join(., us_state_pop, by = "region") %>%
  select(region, count, Population) %>%
  mutate(cases_per_million = round((count/Population) * 1e6, 2)) %>%
  select(region, cases_per_million) -> nr_of_cases_state

# Térképkoordiánák táblázathoz fűzése, hosszabb nevű államok rövidítése
us_state_coordinates %>%
  mutate(region = str_to_title(NAME)) %>%
  select(-NAME) %>%
  left_join(., nr_of_cases_state, by = "region") %>%
  mutate(region2 = case_when(region == "Delaware" ~ "DE",
                   region == "New Hampshire" ~ "NH",
                   region == "District Of Columbia" ~ "DC",
                   region == "Connecticut" ~ "CT",
                   region == "Rhode Island" ~ "RI",
                   region == "Maryland" ~ "MD",
                   region == "Vermont" ~ "VT",
                   region == "Massachusetts" ~ "MA",
                   .default = region))-> nr_of_cases_state

# Hőtérkép elkészítése
ggplot(nr_of_cases_state) +
  geom_sf(aes(fill = cases_per_million), show.legend = FALSE) +
  geom_sf_text(aes(label = region2), size = 3, vjust = -1, position = "dodge") +
  geom_sf_text(aes(label = round(cases_per_million)), size = 3) +
  scale_fill_distiller(direction = 2) +
  theme_bw() +
  theme(axis.title.y = element_blank(),
        axis.title.x = element_blank(),
        axis.text.x = element_blank(),
        axis.text.y = element_blank(),
        panel.border = element_rect(color = "grey", size = 0.5, fill = NA)) +
  labs(title = "Number of cases in each state, per 1 million inhabitants")
```
